【裁判字號】    95,易,306
【裁判日期】    950731
【裁判案由】    違反動產擔保交易法
【裁判全文】
臺灣桃園地方法院刑事判決               95年度易字第306號
公  訴  人  臺灣桃園地方法院檢察署檢察官
被      告  丙○○
上列被告因違反動產擔保交易法案件，經檢察官聲請簡易判決處
刑（93年度訴緝字第117 號），本院認有刑事訴訟法第451 條之
1 第4 項但書情形，不得為簡易判決，改依通常程序審理，本院
判決如下：
    主  文
丙○○無罪。
    理  由
一、按檢察官聲請以簡易判決處刑之案件，經法院於審理後，認
    應為無罪之諭知者，應適用通常程序審判之，刑事訴訟法第
    451 條之1 第4 項第3 款、第452 條分別定有明文。本件檢
    察官聲請簡易判決處刑，然被告丙○○所涉犯違反動產擔保
    交易法犯行，經本院認有刑事訴訟法第451 條之1 第4 項第
    3 款情形，改用通常程序審判，合先敘明。
二、公訴意旨略以：被告丙○○於民國91年9 月2 日，以動產擔
    保設定動產抵押方式，向臺新國際商業銀行股份有限公司（
    下稱臺新銀行）貸款新臺幣（下同）310,000 元，購買車牌
    號碼3P─5692號自小客車，雙方約定自91年10月2 日起至95
    年9 月2 日止，分48期攤還本息，每期給付9,430 元，在貸
    款未付清前，標的物約定存放在被告位於雲林縣元長鄉潭西
    村潭內76之2 號住處，不得任意遷移或為其他處分，詎丙○
    ○自91年11月2 日起（告訴狀誤繕為10月2 日）即未依約繳
    款，並基於意圖為自己不法之利益，將上開自小客車遷移約
    定之地點，致臺新銀行追索無著受有損害。因認被告涉有動
    產擔保交易法第38條之罪嫌云云。
三、按犯罪事實應依證據認定之，無證據不得認定其犯罪事實；
    又不能證明被告犯罪者，應諭知無罪之判決，刑事訴訟法第
    154 條第2 項、第301 條第1 項分別定有明文。且認定不利
    於被告之事實，須依積極證據，苟積極證據不足為不利於被
    告事實之認定時，即應為有利於被告之認定，更不必有利之
    證據，最高法院30年上字第816 號著有判例。又按動產擔保
    交易法第38條之罪，係以動產擔保交易之債務人，意圖不法
    之利益，將標的物遷移、出賣、出質、移轉、抵押或為其他
    處分，致生損害於債權人為構成要件，單純之欠債不還，乃
    民事糾葛，自不得以此條所定之罪責相繩，此觀該條之規定
    甚明。
四、公訴人認被告涉犯前開犯行，無非係以：被告自承有於上揭
    時、地以動產擔保交易設定動產抵押方式，向臺新銀行貸款
    310,000 元購買自小客車，雙方約定自91年10月2 日起至95
    年9 月2 日止，分48期攤還本息，每期給付9,430 元，在貸
    款未付清前，標的物約定存放在被告位於雲林縣元長鄉潭西
    村潭內76之2 號住處，不得任意遷移或為其他處分，被告並
    僅於91年10月2 日繳交1 期貸款等情，且前開自小客車於91
    年8 月29日過戶至被告名下，亦有交通部公路總局嘉義區監
    理所雲林監理站93年3 月26日函覆之汽車車籍查詢報表1 份
    可佐，復有告訴人之指訴及卷附之汽車貸款申請書、動產擔
    保交易動產抵押設定登記申請書、車輛動產抵押契約書各1
    份在卷為其論據。訊據被告丙○○坦承有於91年7 月間向設
    於桃園縣八德市佳和汽車購買車牌號碼3P─5692號自小客車
    ，以刷卡方式繳付頭期款11,000元，其餘價金則以而向臺新
    銀行貸款方式支付，惟堅決否認有違反動產擔保交易法之犯
    行，辯稱：伊簽約後3 、4 天，佳和公司之甲○○通知伊貸
    款金額不足，要求伊補足差額始可交車，伊請求甲○○讓伊
    分期補足差額後再交車，但甲○○不答應，要求伊一次補足
    差額，因伊一直未能補足差額，所以甲○○未交車予伊。後
    來伊便發生車禍，故沒有積極處理此事，嗣後伊再到佳和車
    行時找甲○○時，甲○○業已離職。伊始終未曾使用該車牌
    號碼3P─5692號自小客車等語。
五、經查：
  (一)被告於檢察官偵查中自承：伊於91年7 月間以390,000 元
      向桃園縣八德市佳和汽車購賣車牌號碼3P─5692號自小客
      車，以刷卡支付頭期款10,000元，另以動產擔保附條件買
      賣方式向臺新銀行貸款310,000 元（見93年度偵緝字第2
      號偵查卷第10頁），核與證人莊樹山於檢察官偵查中亦證
      稱：伊以330,000 元向謝渭川購得車牌號碼3P─5692 號
      自小客車，再將前開車輛交由佳和車行甲○○代為轉售，
      甲○○告訴伊該車以390,000 元出買予被告丙○○（見93
      年度偵緝字第117 號卷第51頁）等語相符，故被告購買該
      車牌號碼3P─5692號自小客車之價金為390,000 一節堪以
      認定。再證人即臺新銀行業務代表乙○○於本院審理時證
      稱：本件汽車貸款案件係伊所承辦，被告原申貸380,000
      元，但依契約書記載內容觀之，被告僅貸得310,000 元。
      貸款當時，臺新銀行考量被告工作不穩定，信用不足，便
      詢問被告是否同意投保貸款信用保險，被告同意投保，前
      開保險費為貸款金額之3%，由貸款金額中扣除，故本件臺
      新銀行實際僅撥款300,700 元至指定之莊樹山帳戶內（見
      本院95年7 月17日審理筆錄），並有臺新銀行匯款予莊樹
      山之國內匯款回條1 紙在卷可參，足佐被告前稱僅向臺新
      銀行貸得310,000 元一節，尚屬非虛。綜前所述，被告辯
      稱該車牌號碼3P─5692號自小客車之價金為390,000 元，
      其支付頭期款11,000元，餘額原計畫以貸款方式支付，惟
      實際僅向臺新銀行貸得31,000元，尚有69,000元未付清一
      情，堪認信實。衡諸常情，出賣人在被告即買受人既未將
      該車牌號碼3P─5692 號 自小客車之價金付清前，除非另
      有約定，否則當不會先行將車輛交付，被告辯稱其未取得
      車輛一情，應屬非虛。
（二）至該車牌號碼3P─5692號（原車牌號碼為7W─2957號）自
      小客車於91年8 月29日登記於被告丙○○名下一情，雖有
      交通部公路總局嘉義區監理所雲林監理站93年3 月26日嘉
      監雲字第0930003796號函及其所檢附之汽車車籍查詢報表
      1 份在卷可參，然車輛之登記名義人與實際使用人要屬二
      事，依社會現狀，車輛登記名義人未必即為與實際使用人
      之事時有所聞，況本件被告係因購買前開車牌號碼3P─
      5692 號 自小客車而向臺新銀行貸款，並以前開車輛設定
      動產抵押予臺新銀行，有動產擔保交易動產抵押設定登記
      申請書1 份在卷可按，於此情形下，為求貸款申請人與提
      供擔保人相符而得以順利取得貸款，自會將前開車輛移轉
      登記於被告名下，使被告成為車輛名義上之所有人，再被
      告以其所有之物向銀行申貸，此舉亦不違交易習慣，故要
      難僅以前開車輛登記被告為車主一節，即推論被告取得前
      開車輛。
（三）依被告及證人莊樹山所述，甲○○為經手前開車牌號碼3P
      ─5692號自小客車買賣之人，其對前開車輛之交付情形應
      最為知悉，然甲○○經本院合法傳喚及拘提均未到庭，顯
      無法由其陳述得知該車牌號碼3P─5692號自小客車之交付
      過程。而證人即該車牌號碼3P─5692號自小客車之原車主
      莊樹山於本院審理時證稱；伊有收到匯款30餘萬元，但不
      知前開車輛在何處（見本院94年12月19日訊問筆錄），證
      人莊樹山為前開車輛之出賣人，且自承有收受30餘萬價款
      ，則其於買受人即被告交付車輛價金後，即負有交付前開
      車輛予被告之義務，而苟被告未能如數付款，其亦有權決
      定是否交付車輛，及交付車輛之時間，故前開車輛是否交
      付予被告一事，對其權益影響甚鉅，衡諸常情，莊樹山應
      會確實掌握前開車輛之所在及去向，然其竟無法證實前開
      車輛業已交付被告，故證人莊樹山所為，亦無法為被告業
      已取得車輛之佐證。
（四）綜上，本件並無證據直接證明被告業已取得該車牌號碼3P
      ─5692號自小客車，而前開車輛之車主雖登記為被告，然
      車輛登記名義人未必為實際使用人，自難單以此節即認定
      被告持有、使用前開車輛，況綜觀證人莊樹山、乙○○所
      言，可知被告並未全數付清購買前開車輛之價金，衡諸常
      情，於價金未完全給付前，被告無法取得車輛使用一情，
      亦屬交易常態。故依公訴人所舉前開證據，尚無法證明被
      告業已取得該車牌號碼3P─5692號自小客車之事實。
六、本件依公訴人所舉證據，並無證據證明被告確有取得該車牌
    號碼3P─5692號自小客車之事實，被告容或有違反與臺新銀
    行貸款契約之民事義務，然因被告未實際取得前開車輛，自
    無任意遷移、處分前開車輛之情形，究與動產擔保交易法第
    38條之要件不符。此外，復查無其他積極證據足認被告有何
    公訴人所指之犯行，應認不能證明被告犯罪，爰依法諭知無
    罪之判決。
據上論斷，應依刑事訴訟法應依刑事訴訟法第452 條、第301 條
第1 項，判決如主文。
本案經檢察官謝雯璣到庭執行職務。
中    華    民    國    95    年    7     月    31    日
                  刑事第九庭審判長法  官  曾淑華
                                  法  官  胡芷瑜
                                  法  官  何燕蓉
以上正本證明與原本無異。
如不服本判決，應於判決送達後10日內向本院提出上訴狀（應附
繕本），上訴於臺灣高等法院。
                                  書記官  許弘樺
中    華    民    國    95    年    7     月    31    日


司法院資訊處製作；財團法人民間司法改革基金會備份。
